【裁判字號】    94,訴,4019
【裁判日期】    951031
【裁判案由】    商標評定
【裁判全文】
臺北高等行政法院判決
                                     94年度訴字第04019號
                              .
原      告  甲○○
訴訟代理人  戊○○
被      告  經濟部智慧財產局
代  表  人  蔡練生（局長）
訴訟代理人  丁○○
參  加  人  多益得行銷股份有限公司
代  表  人  乙○○（董事長）
訴訟代理人  丙○○
上列當事人間因商標評定事件，原告不服經濟部中華民國94年10
月20日經訴字第09406137700號訴願決定，提起行政訴訟，並經
本院裁定命參加人獨立參加本件被告之訴訟。本院判決如下：
    主  文
原告之訴駁回。
訴訟費用由原告負擔。
    事  實
一、事實概要：原告於民國（以下同）89年10月29日以「隱形雨
    刷」商標，指定使用於當時商標法施行細則第49條所定商品
    及服務分類表第3類之「去污液、...、玻璃亮光劑」等商品
    ，向被告申請註冊，經被告核准列為註冊第975169號商標。
    參加人於92年10月07日以該註冊商標有違註冊時商標法第37
    條第10款之規定，對之申請評定，嗣因現行商標法於92年11
    月28日修正公布施行，其程序依修正後之規定辦理；本件原
    申請評定主張之條款業經修正，參加人乃補充主張系爭商標
    亦有違現行商標法第23條第1項第2、3款之規定。案經被告
    審查，認系爭商標有違註冊時商標法第37條第10款及現行商
    標法第23條第1項第2款之規定，乃以94年03月18日中台評字
    第920419號商標評定書為系爭商標之註冊應予撤銷之處分。
    原告不服，提起訴願，經訴願決定駁回，原告猶未甘服，遂
    向本院提起行政訴訟。本院因認本件撤銷訴訟之結果，參加
    人之權利或法律上利益將受損害，乃依行政訴訟法第42條第
    1項規定，依職權裁定命參加人獨立參加本件被告之訴訟。
二、兩造聲明：
  (一)原告未於言詞辯論期日到場，依其起訴狀所載聲明如下：
  1.原處分及訴願決定均撤銷。
  2.訴訟費用由被告負擔。
  (二)被告聲明：
  1.駁回原告之訴。
  2.訴訟費用由原告負擔。
  (三)參加人聲明:
  1.駁回原告之訴。
  2.訴訟費用由原告負擔。
三、兩造之主張：
甲、原告主張：
  (一)按「凡文字、圖形、記號、顏色組合或其聯合式，係表示申
    請註冊商標所使用商品之形狀、品質、功用、通用名稱或其
    他說明者。」不得申請註冊，固為系爭商標註冊時商標法第
    37條第10款（同現行商標法第23條第1項第2、3款之規定）
    ，惟所謂「商品之說明」，係指商標圖樣上之文字、圖形、
    記號、顏色、聲音、立體形狀或其聯合式，依社會一般通念
    為商品本身之說明，或與商品本身之說明有密切關聯者（行
    政法院75年判字第2189號、73年第682號判決參照）；又表
    示商品說明或表示商品本身習慣上通用之名稱、形狀、品質
    、功用者，其表示需直接而明顯，始有本條款之適用（行政
    法院83年判字第1774號判決參照）。
  (二)系爭商標實無直接說明其指定商品之形狀、品質、功用或通
    用名稱的情事，且與指定商品本身之說明並無密切關聯:
  1.查系爭商標圖樣「隱形雨刷」在字典上或依社會一般通念而
    言，並無單獨之具體意義。若拆解成「隱形」與「雨刷」，
    則「隱形」係解釋為「隱藏以致看不到」，而雨刷係代表安
    裝在汽車擋風玻璃上用以刷除水的用具，特別是指會在汽車
    擋風玻璃上擺動以刷除雨水的長條狀器具，故依社會一般通
    念，「隱形雨刷」代表著隱藏在汽車擋風玻璃上用以刷除雨
    水的用具，或是一支隱藏在汽車擋風玻璃上會擺動的長條狀
    用品器，其與系爭商標指定使用的商品並無直接關連。
  2.尤其在原告將「防霧劑、眼鏡防霧劑、汽機車擋風玻璃防霧
    劑、後照鏡用防霧劑、玻璃亮光劑」等相關汽車擋風玻璃之
    商品刪除後，其可說與指定之「去污液、瓷磚清潔劑、亮光
    蠟（粉、水）、汽車蠟、傢俱亮光劑、金屬亮光劑」等商品
    沒有關連，且雨刷的使用功能在於刷除雨水，並不屬系爭商
    標減縮後指定使用商品之一般說明文字，故依社會一般通念
    而論，系爭商標實無直接說明其指定商品之形狀、品質、功
    用或通用名稱的情事，且與指定商品本身之說明並無密切關
    聯，參照前揭行政法院75年判字第2189號、73年第682號判
    決及83年判字第1774號之判決意旨，系爭商標應無修正前商
    標法第37條第10款及現行商標法第23條第1項第2款規定之適
    用。
  (三)被告據以撤銷系爭商標的理由，實已經違反一般社會對於「
    隱形雨刷」應有的通念與認知:
  1.被告認系爭商標「隱形雨刷」之註冊應予撤銷之理由如下:
    審諸參加人所檢送之經濟日報影本及「隱形雨刷」特性相關
    報導等證據資料，早於系爭商標89年12月29日申請註冊前，
    「隱形雨刷」一詞即被業者用以形容「撥水劑、玻璃撥雨劑
    」等商品使用於「車窗玻璃、汽車擋風玻璃」等物品上，可
    形成一道透明的保護膜，雨水不會沾在玻璃上，如同隱形雨
    刷，是原告以之作為商標圖樣指定使用於「防霧劑、眼鏡防
    霧劑、汽機車擋風玻璃防霧劑、後照鏡用防霧劑、玻璃亮光
    劑」等商品，應為其所指定商品本身之說明或與商品本身之
    說明具有密切之關聯者，有系爭商標註冊時商標法第37條第
    10款及現行商標法第23條第1項第2款規定之適用。
  2.被告據以撤銷系爭商標的理由，實已經違反一般社會對於「
    隱形雨刷」應有的通念與認知:
    (1)惟參加人所檢送之相關資料只有相當少數（1共4份）相關
      「撥水劑、玻璃撥雨劑」的宣傳報導，而且在該等宣傳報
      導出現的「隱形雨刷」一詞只在隱含譬喻「撥水劑、玻璃
      撥雨劑」等商品使用在擋風玻璃上具有防霧的效果（即撥
      水劑、玻璃撥雨劑等商品使用於車窗玻璃、汽車擋風玻璃
      等物品上，具有如同隱形雨刷的功能），是以，該「隱形
      雨刷」一詞縱然可能與汽車擋風玻璃產生關連，但並不能
      與「撥水劑、玻璃撥雨劑」等商品畫上同一等號，而稱屬
      「撥水劑、玻璃撥雨劑」等商品本身之說明文字，或具有
      密切之關聯者，故被告據以撤銷系爭商標的理由，實已經
      違反一般社會對於「隱形雨刷」應有的通念與認知。
    (2)為了避免系爭商標有說明指定使用商品之虞及免除爭訟之
      累，原告乃在訴願提出之當時依法將該等與汽車擋風玻璃
      及防霧功能有相關的商品刪除（原告在94年05月04日向被
      告申請減縮系爭商標指定使用之商品為「去污液、瓷磚清
      潔劑、亮光蠟（粉、水）、汽車蠟、傢俱亮光劑、金屬亮
      光劑」，並經被告94年05月11日（94）智商0269字第0948
      0183440號函核准）。就該等所刪除之「防霧劑、眼鏡防
      霧劑、汽機車擋風玻璃防霧劑、後照鏡用防霧劑、玻璃亮
      光劑」等商品，正係參加人所檢送之相關資料中相關譬喻
      「隱形雨刷」效果的商品，也正是被告審定後認為系爭商
      標有構成系爭商標註冊時商標法第37條第10款及現行商標
      法第23條第1項第2款規定適用的商品；此外，系爭商標減
      縮後之指定商品「去污液、磁磚清潔劑、亮光蠟（粉、水
      ）、汽車蠟、傢俱亮光劑、金屬亮光劑」並不具防霧或是
      刷除雨水的功能，也無人以「隱形雨刷」來譬喻該等商品
      ，應不致構成有所謂為指定商品之說文明字或為指定商品
      本身之說明具有密切關聯的情事，是以，被告對系爭商標
      所作撤銷的理由應已不存在。
  (四)訴願決定機關對本案所作的審理及駁回原告訴願之理由，都
    有違誤，應予糾正及撤銷:
  1.在原告據理提出訴願後，訴願決定機關理應發回被告並令被
    告依系爭商標縮減後之指定商品重為審定，惟訴願決定理由
    卻論：系爭商標經減縮後指定使用之「去污液、亮光蠟、汽
    車蠟、傢俱亮光劑、金屬亮光劑」等商品，皆為一般清潔科
    技用品，該等商品亦具有去垢、清潔、防水珠、保護材質表
    面光亮等功能，因此，依一般消費者之認知，該等商品仍具
    有與前述防霧劑等商品相同或類似之功能者。是訴願人（即
    原告）以中文「隱形雨刷」作為系爭商標圖樣，縱指定使用
    於減縮後之前揭商品，仍非謂無關該等商品本身之說明，或
    與該等商品本身說明不具密切關聯性。
  2.訴願決定機關對本案所作的審理及駁回原告訴願之理由，都
    有違誤，應予糾正及撤銷，說明如下；
    (1)按「訴願之決定，自收受訴願書之次日起，應於3個月為
      之；必要時，得於延長，並通知訴願人及參加人。延長以
      1次為限，最長不得於2個月。」為訴願法第85條之規定。
      而本案係在94年04月20日提起訴願，訴願決定機關卻於94
      年10月20日作出決定，遠超過法令期間整整1個月，而且
      在延長階段也無通知原告，明顯有怠惰及不作為之違法情
      事。
    (2)按「本要點三(三)暗示性商標與本要點(四)(二)說明性商標不同
      ，得就下列事項判斷是否為說明性商標：(一)是否已為同業
      競爭者實際交易上所使用。(二)是否為同業競爭者所必須使
      用，若由特定業者所專用將有礙公平競爭之虞者。」為被
      告公告之商標識別性審查要點第5條之基準所載。由參加
      人所舉出的證據資料形式及數量以觀，只有少數相關玻璃
      撥水劑商品的業者在系爭商標申請前以隱含譬喻方式暗示
      「撥水劑、玻璃撥雨劑」之使用功能可如同「隱形雨刷」
      一般，且在系爭商標註冊後這幾年期間，未見他人或同業
      者使用「隱形雨刷」一詞在系爭商標指定的物品上，實足
      見「隱形雨刷」非同業競爭者實際交易上所使用的文字，
      也非同業競爭者所必須使用者，故「隱形雨刷」應不屬說
      明性商標，而非為指定商品的說明文字或與指定商品本身
      之說明具有密切之關聯者。
    (3)訴願決定機關駁回訴願之理由依據為:「去污液、亮光蠟
      、汽車蠟、傢俱亮光劑、金屬亮光劑」等商品，亦具有去
      垢、清潔、防水珠、保護材質表面光亮等功能，一般消費
      者可能以該等商品仍具有與防霧劑等商品相同或類似功能
      ，進而推論「隱形雨刷」仍非謂無關減縮後指定使用商品
      本身之說明。就此藉由相互功能上的類似再進一步間接推
      論「隱形雨刷」仍非謂無關減縮後指定使用商品本身說明
      的理由，顯然不是直接並明顯表示商品本身說明，而與商
      標審查基準所訂定的說明性商標不合，也與前揭行政法院
      83年判字第1774號判決「需直接而明顯表示商品說明或表
      示商品本身習慣上通用之名稱、形狀、品質、功用者，始
      有修正前商標法第37條第10款及現行商標法第23條第1項
      第2款規定」之適用意旨相違背，故本件訴願理由實有偏
      差，應不能成立。
    (4)此外，即使訴願決定機關在審查中認為一般消費者可能會
      以系爭商標減縮後的商品具有與防霧劑等商品相同或類似
      之功能，並進而推論到「隱形雨刷」仍屬減縮後指定使用
      商品本身之說明，或與該等商品本身之說明具有密切關聯
      者。但畢竟此理由與被告藉以撤銷系爭商標的理由及參加
      人據以評定系爭商標的理由不同，訴願決定機關卻在無給
      予原告陳述意見或是答辯機會下，逕為訴願駁回之依據，
      亦有突襲裁判之情事，而構成違法之處分。
  (五)即便「隱形雨刷」在系爭商標申請前有業者用以譬喻「撥水
    劑、玻璃撥雨劑」之防霧功能，惟自系爭商標註冊之前及註
    冊後至今之數年，其已經由原告於指定使用商品上持續使用
    而打出名號，且在指定商品之交易上已取得識別性（如證物
    三所示，顯示原告這些年來有在包含台北世貿及大陸廈門等
    地努力推廣系爭商標「隱形雨刷」的事實），故系爭商確實
    已成為原告在其指定商品交易上之識別標識，系爭商標應無
    違反商標法第23條第1項第2款及修正前商標法第37條第10款
    之規定。
  (六)綜上所陳，依一般社會通念或是經驗法則就該「隱形雨刷」
    圖樣的認知，係代表隱藏在汽車擋風玻璃上用以刷除雨水之
    用具的含意，其不屬「去污液、磁磚清潔劑、亮光蠟（粉、
    水）、汽車蠟、傢俱亮光劑、金屬亮光劑」等商品本身之說
    明，或與該等商品本身之說明具有密切關聯性者，一般消費
    者不會與系爭商標指定商品本身之說明或功效產生直接聯想
    ，系爭商標應無違反現行商標法第23條第1項第2款及修正前
    商標法第37條第10款之規定，原處分實有違誤，訴願決定則
    有怠惰、突襲裁判及理由偏差之違法，嚴重損害原告之合法
    權益。為此懇請鈞院判決如訴之聲明，以維法紀，至感德便
    。
乙、被告主張：
  (一)查本件系爭註冊第975169號「隱形雨刷」商標原指定使用商
    品為「去污液、瓷磚清潔劑、亮光蠟（粉、水）、汽車蠟、
    傢俱亮光劑、金屬亮光劑、防霧劑、眼鏡防霧劑、汽機車擋
    風玻璃防霧劑、後照鏡用防霧劑、玻璃亮光劑」等商品，嗣
    原告於訴願階段（即94年05月04日）向被告申請減縮「防霧
    劑、眼鏡防霧劑、汽機車擋風玻璃防霧劑、後照鏡用防霧劑
    、玻璃亮光劑」等商品，經被告於94年05月11日以（94）智
    商0269字第09480183440 號函核准在案，是系爭商標減縮後
    之指定使用商品僅保留「去污液、瓷磚清潔劑、亮光蠟（粉
    、水）、汽車蠟、傢俱亮光劑、金屬亮光劑」等商品。因此
    ，系爭商標於行政訴訟階段應僅就其減縮後之商品是否仍有
    註冊時商標法第37條第10款暨現行商標法第23條第1 項第2
    款及第3 款之適用予以審究。
  (二)系爭商標之註冊，應有其註冊時商標法第37條第10款及現行
    商標法第23條第1項第2 款規定之適用:
  1.本件審諸參加人所檢送79年09月19日、80年11月06日、81年
    03月31日及06月08日之經濟日報影本，及「隱形雨刷」特性
    相關報導等證據資料，早於系爭商標89年12月29日申請註冊
    前，「隱形雨刷」一詞即被用業者用以形容「荷葉潑水劑、
    玻璃撥雨劑、麂皮防霧布、玻璃保護膜撥水劑」等商品使用
    於「車窗玻璃、汽車擋風玻璃、車後窗、後視鏡、機車安全
    帽」等物品上，可形成一道透明的保護膜，雨水不會沾在玻
    璃上，如同隱形雨刷，使玻璃表面光滑，減少雨刷磨損程度
    。該等保護膜又具有防塵、防霧功能，能使玻璃表面不易受
    灰塵刮傷，先予說明。
  2.查系爭商標圖樣係由單純之中文「隱形雨刷」四字所組成，
    依社會一般通念，「隱形」二字係形容某種商品以肉眼無法
    看見之意，而「雨刷」本身則具有清潔、去污、防水珠等功
    能，二者相結合成「隱形雨刷」一詞，即係指所使用商品之
    材料雖非雨刷物品，但具有等同於「雨刷」前述相同或類似
    之功能者而言，已如前所述。
  3.系爭商標經減縮後指定使用之「去污液、亮光蠟、汽車蠟、
    傢俱亮光劑、金屬亮光劑」等商品，皆為一般清潔科技用品
    ，該等商品亦具有「去垢、清潔、防水珠、保護材質表面光
    亮」等功能，因此，依一般消費者之認知，該等商品仍具有
    與前述防霧劑等商品相同或類似之功能者。是原告以中文「
    隱形雨刷」作為系爭商標圖樣，縱指定使用於「去污液、瓷
    磚清潔劑、亮光蠟（粉、水）、汽車蠟、傢俱亮光劑、金屬
    亮光劑」等商品，仍非謂無關該等商品本身之說明，或與該
    等商品本身之說明不具密切關聯者性，故系爭商標之註冊，
    應有前揭法條規定之適用。
  (三)綜上論述，被告原處分洵無違誤，敬請駁回原告之訴。
丙、參加人主張：如同被告上開所主張。
    理  由
一、本件原告經合法通知，未於言詞辯論期日到場，核無行政訴
    訟法第218 條準用民事訴訟法第386 條所列各款情形，爰依
    被告之聲請，由其一造辯論而為判決。
二、按「本法中華民國92年04月29日修正施行前，已申請或提請
    評定，尚未評決之評定案件，以本法修正施行前及本法修正
    施行後之規定均為違法事由為限，始撤銷其註冊；其程序依
    修正後之規定辦理。」為現行商標法第91條第1 項所規定。
    次按商標圖樣上之「文字、圖形、記號、顏色組合或其聯合
    式，係表示申請註冊商標所使用商品之形狀、品質、功用、
    通用名稱或其他說明者」不得申請註冊；商標係「表示商品
    或服務之形狀、品質、功用或其他說明者」，不得註冊，復
    分別為系爭商標註冊時商標法第37條第10款及現行商標法第
    23條第1項第2款所明定。
三、本件係原告前於89年10月29日以「隱形雨刷」商標，指定使
    用於當時商標法施行細則第49條所定商品及服務分類表第3
    類之「去污液、... 、玻璃亮光劑」等商品，向被告申請註
    冊，經被告核准列為註冊第975169號商標。參加人於92年10
    月07日以該註冊商標有違註冊時商標法第37條第10款之規定
    ，對之申請評定，經被告審查，認系爭商標有違註冊時商標
    法第37條第10款及現行商標法第23條第1 項第2 款之規定，
    乃評定系爭商標之註冊應予撤銷之處分。原告則不服，為如
    事實欄所載之主張。是本件應審究者厥為系爭商標有無違反
    註冊時商標法第37條第10款及現行商標法第23條第1 項第2
    款之規定。
四、本院判斷如下：
  (一)修正前商標法第37條第10款及現行商標法第23條第1 項第2
    款「商品之說明」，係指商標圖樣之文字、圖形、記號、顏
    色組合或其聯合式，依社會一般通念，如為商品本身之說明
    或與商品本身之說明有密切關連者，即不得申請註冊，不以
    一般製造、經銷該項商品者所共同使用為必要，又其表示之
    方法須直接明顯，若係隱含譬喻或自我標榜者，則不屬之。
  (二)查本件系爭註冊第975169號「隱形雨刷」商標圖樣為單純墨
    色印刷字體之中文「隱形雨刷」所構成，該中文予一般消費
    者之認知，係指將某些材料塗覆於玻璃等材質表面上，雖為
    一般肉眼所無法看見，但實質上具有等同於雨刷之撥水、防
    塵、防霧等功能；況在系爭商標89年12月29日申請註冊之前
    ，業界已有將「隱形雨刷」一詞，使用於「荷葉潑水劑、汽
    車玻璃撥雨劑、麂皮防霧布」等商品作為有關其功能性之介
    紹用語，其內容述及：使用時，將之擦在車窗玻璃上，可使
    玻璃表面像荷葉般光滑，雨水無法駐足，形成「隱形雨刷」
    一般；或... 如同「隱形雨刷」，可使玻璃表面光滑，減少
    雨刷磨損程度，... 具有防霧、防塵、清潔、保護鏡面等功
    能等語，此有參加人所檢送之79年9 月19日、80年11月6 日
    及81年3 月31日之經濟日報影本各一紙附評定卷足憑。是原
    告以之作為商標圖樣指定使用於「去污液、汽車臘、汽機車
    擋風玻璃防霧劑、防霧劑、玻璃亮光劑」等商品，應有為其
    所指定商品本身之說明或與商品本身之說明具有密切之關聯
    者。
  (三)次查，原告雖於94年05月04日之訴願階段，向被告申請減縮
    系爭商標指定使用之商品，並經被告以94年05月11日（94）
    智商0269字第09480183440 號函核准將其中「防霧劑、眼鏡
    防霧劑、汽機車擋風玻璃防霧劑、後照鏡用防霧劑、玻璃亮
    光劑」等商品刪除，僅保留「去污液、瓷磚清潔劑、亮光蠟
    （粉、水）、汽車蠟、傢俱亮光劑、金屬亮光劑」等商品；
    然此等商品，亦皆為一般清潔科技用品，仍具有去垢、清潔
    、防水珠、保護材質表面光亮等功能；是以，依一般消費者
    之認知，該等商品仍具有與前述防霧劑等商品相同或類似之
    功能者。是原告以中文「隱形雨刷」作為系爭商標圖樣，縱
    指定使用於減縮後之前揭商品，仍非謂無關該等商品本身之
    說明。從而，被告所為系爭商標之註冊應予撤銷之處分，依
    法自無不合。
五、綜上所述，被告以系爭商標有違註冊時商標法第37條第10款
    及現行商標法第23條第1 項第2 款之規定，撤銷其註冊，於
    法核無不合。訴願決定予以維持，亦屬妥適。原告主張前詞
    ，請求撤銷原處分及訴願決定，為無理由，應予駁回。
據上論結，原告之訴為無理由，依行政訴訟法第218 條、民事訴
訟法第385 第1 項前段、行政訴訟法條第98條第3 項前段，判決
如主文。
中    華    民    國    95    年    10    月    31    日
                      第七庭審判長法  官  李  得  灶
                                  法  官  李  玉  卿
                                  法  官  黃  秋  鴻
上為正本係照原本作成。
如不服本判決，應於送達後20日內，向本院提出上訴狀並表明上
訴理由，如於本判決宣示後送達前提起上訴者，應於判決送達後
20日內補提上訴理由書（須按他造人數附繕本）。
中    華    民    國    95    年    10    月    31    日
                                 書記官  蘇  婉  婷


司法院資訊處製作；財團法人民間司法改革基金會備份。
